最高法院刑事判決　　　　　　　　　　　　　　　九十三年度台上字第三二七０號
　　上　訴　人　名有建設開發有限公司
　　　　　　　　　　　　之五號.
　　代　表　人　李仁鴻
　　被　　　告　甲○○
　　　　　　　　乙○○
右上訴人因自訴被告等偽造文書案件，不服台灣高等法院台中分院中華民國九十年十
月九日第二審判決（八十八年度上易字第二八００號，自訴案號：台灣彰化地方法院
八十八年度自字第四六號），提起上訴，本院判決如左：
    主  文
原判決撤銷，發回台灣高等法院台中分院。
    理  由
本件原判決以上訴人即自訴人名有建設開發有限公司（下稱名有公司）在第一審之自
訴意旨略稱：被告甲○○、乙○○（下稱被告等二人）受僱於自訴人，擔任南投縣草
屯鎮○○段六八二、六八二｜二九、六八二｜三０地號土地上興建「富貴世家」大樓
之監工及會計，未經自訴人允許，擅自偽刻上訴人之印章，並用於被告等二人所印製
之售後服務保固卡，向購屋客戶收取期款及銀行貸款，共計達新台幣（下同）九千三
百二十七萬六千元，如遇客戶索取發票，即持世英建設有限公司（下稱世英公司）之
發票交與客戶，被告等二人擅自取走上開款項，經發函催告未獲結果等情，因認其二
人涉犯行使偽造私文書、偽造印章及業務侵占等罪嫌。經審理結果，認不能證明被告
等二人犯罪，因而維持第一審諭知被告等二人均無罪之判決，駁回上訴人在第二審之
上訴，固非無見。
惟按：(一)、客觀上為法院認定事實及適用法律基礎之證據，雖已調查而其內容尚未明
瞭者，即與未經調查無異，如遽行判決，仍屬應於審判期日調查之證據未予調查，依
刑事訴訟法第三百七十九條第十款之規定，其判決當然為違背法令。原判決於理由內
說明：「自訴人（即上訴人）指述被告等二人涉犯偽造印章及行使偽造私文書部分，
被告等二人均辯稱：印章係放置於工地辦事處，是（經）自訴人代表人李仁鴻之同意
所刻，係為方便工地辦事處就地收寄信件及價金等物品，以利售屋作業等語，且有被
告所提出蓋用該印章之富貴世家合約書、開會通知書、協調補償意願調查表等件在卷
可稽，堪認名有公司以及李仁鴻之印章，確係自訴人置於工地辦事處供作便利售屋作
業之收發文件及收取款項之用，況且公司與工地辦事處分處異地時，工地所在之辦事
處持有公司及負責人印章以方便售屋作業之進行，與常理並無相違之處。至於自訴人
指稱被告等二人偽造售後服務保固卡云云，被告等二人均辯稱售後服務保固卡係依照
售屋買賣合約書第九條之規定，售屋公司即自訴人所應交付購屋客戶之文件，渠等依
規定辦理並非偽造可言等語，並提出『富貴世家』合約書、交屋物品客戶簽收單等件
可稽，依交屋物品客戶簽收單所示，售後服務保固卡既為售屋人應交付予客戶之物件
，則被告等二人於『富貴世家』工地負責處理售屋事務，依據合約書之規定製作並核
發售後服務保固卡，亦屬渠等職權事項範圍內之事務而為有製作權之人製作之文書，
亦無偽造文書並持以行使可言」等旨，資為其認不能證明被告等二人有偽造文書犯行
之論據（見原判決第五頁末九行至第六頁第五行）。然依卷內資料，上訴人於提起自
訴時，即指稱：被告等二人係未經其同意而偽造其印章及售後服務保固卡，而向客戶
收取款項，如遇客戶要求開立統一發票時，即持被告甲○○胞兄經營之世英公司出具
之統一發票交付等語，並提出世英公司製作之統一發票影本一紙為憑（見第一審卷第
一頁背面、第七頁）。原判決就上訴人所指之該統一發票，是否係被告等二人於向客
戶收取前揭購屋款項時所交付？如屬肯定，被告等二人為何未以上訴人名義開立統一
發票？其二人究係以上訴人或世英公司之名義收取款項？如係以世英公司之名義收取
，則其二人有無使用上訴人名義製作保固卡之合法權源？凡此攸關被告等二人應否擔
負偽造文書刑責之重要事實，顯然仍有疑義，自有釐清究明之必要。原審未予調查說
明，遽為有利於被告等二人之判決，自有調查職責未盡及判決理由不備之違法。(二)、
判決所憑之證據及其說明之理由，均須與卷內之證據資料相適合，否則即屬證據上之
理由矛盾。原判決又以：上訴人雖主張被告等二人向客戶收取之款項達九千三百二十
七萬六千元，然依上訴人提出之客戶繳款調查表，其金額僅有三千四百八十六萬六千
元，尚未達被告甲○○所得收取之本金及利息六千七百六十六萬二千三百八十一元之
數額；至上訴人另指被告等二人尚收取之其餘款項，則未據提出客戶繳款調查表，或
足以證明被告甲○○有收取此部分款項之事證以供審認等由，因認不能遽認上開款項
業經被告等二人收取侵占等情（見原判決第四頁第五行至倒數第五行）。然依卷內資
料，被告甲○○於上訴人提起本件自訴前，在檢察官偵查中，業已供承收受三十三名
客戶之款項，總計九千餘萬元等事實不諱（見偵字第八四０九號卷第九頁背面），此
外復有被告乙○○出具內載「於工地交屋戶數計有三十三戶」等旨之切結書影本一件
在卷可參（見原審囑託台灣省會計師公會指派台中市崇智會計師事務所鑑定後，經該
事務所會計師白惠龍提出之鑑定報告書附件四）。原判決置被告等二人上開供述及親
筆之文件於不論，而為與各該證據資料不相適合之論斷，併有證據上理由矛盾之違誤
。上訴意旨執以指摘，非無理由，應認原判決有撤銷發回之原因。
據上論結，應依刑事訴訟法第三百九十七條、第四百零一條，判決如主文。
中　　　華　　　民　　　國　　九十三　　年　　　六　　　月　　二十五　　日
                              最高法院刑事第九庭
                                  審判長法官  林　增　福
                                        法官  邵　燕　玲
                                        法官  陳　世　雄
                                        法官  惠　光　霞
                                        法官  石　木　欽
      右正本證明與原本無異
                                              書  記  官
中　　　華　　　民　　　國　　九十三　　年　　　六　　　月　　二十九　　日
                                                                        Ｋ
